【裁判字號】    87,訴,294
【裁判日期】    890119
【裁判案由】    租佃爭議
【裁判全文】
臺灣宜蘭地方法院民事判決  八十七年度訴字第二九四號
    原      告  戊○○
    訴訟代理人  王永春律師
    被      告  甲○○  住宜蘭.
                丁○○  住同右.
                丙○○  住同右.
    兼右三人共同
    訴訟代理人  乙○○  住台北市○○區○○街五四八號三樓
右當事人間租佃爭議事件，本院判決如左：
    主    文
被告應於原告給付新台幣伍拾捌萬參仟肆佰肆拾元同時，將坐落宜蘭縣五結鄉○○段
六一三地號，地目建、面積零點零陸陸零公頃土地上如附圖所示之雞舍、雨遮、磚造
房屋（門牌號碼為宜蘭縣五結鄉○○○路一號）、水泥地拆除，將土地交還原告。
訴訟費用由被告負擔。
本判決於原告以新台幣貳拾萬元供擔保後，得假執行。但被告於假執行程序實施前，
如以新台幣陸拾萬元為原告預供擔保，得免為假執行。
    事    實
甲、原告方面：
  一、聲明：除假執行擔保金額及對待給付部分外，餘如主文所示。
  二、陳述：原告所有坐落宜蘭縣五結鄉○○段六一三地號，面積０．０六六０公頃
      土地（下稱系爭土地），經出租予被告等之被繼承人游祥峰（已死亡）作為耕
      作之用，雙方並訂有三七五耕地租約。惟系爭土地之地目業已變更為建地，非
      供耕地使用，原告爰依耕地三七五減租條例第十七條第一項第五款之規定，以
      起訴狀繕本之送達，作為終止租約之意思表示。又兩造間之租約既經終止，被
      告在系爭土地上之建物，即屬無權占有，原告自得請求被告將建物拆除，並將
      土地返還原告。
  三、證據：提出土地登記謄本及五結鄉公所、宜蘭縣政府耕地租佃委員會調解、調
      處筆錄、地價證明書等影本各一件為證，並聲請訊問證人劉宏志。
乙、被告方面：
  一、聲明：駁回原告之訴，及如受不利益之判決，願供擔保請准免為假執行。
  二、陳述：被告等之被繼承人游祥峰，於八十四年十一月間，曾與原告書立協議書
      ，雙方同意就建地部分，於八十七年五月十日前完成協議分配方法，如協議不
      成，應按當時之法令辦理。今雙方既然無法達成協議，自應依法續租至九十一
      年十二月三十一日止。兩造間之租約既然有效，原告自無權主張拆屋還地。再
      者，原告若欲終止租約，依法亦應補償被告改良土地及農作物等之損失新台幣
      （下同）五百三十五萬二千三百三十元。
  三、證據：提出協議書、耕地租約、補償明細表各一份為證。
    理    由
一、程序方面：原告起訴原以甲○○、乙○○、丁○○為被告，嗣於訴訟程序進行中
    ，追加丙○○為被告。查本件訴訟標的在被告等四人間，必須合一確定，原告所
    為被告之追加，合於民事訴訟法第二百五十六條第四款之規定，應予准許，合先
    敘明。
二、原告主張兩造間就其所有之系爭土地，有租賃關係存在，並有耕地三七五減租條
    例之適用，系爭土地經變更為建地，非供耕地使用，依據耕地三七五減租條例之
    規定，伊得依法終止租約。經原告申請五結鄉公所及宜蘭縣政府耕地租佃委員會
    調解、調處，均未成立。爰向被告為終止租約之意思表示，並請求被告將土地恢
    復原狀後返還原告等情，已據其提出土地登記謄本、租賃契約書等為證，且為被
    告所不爭執，堪信原告之主張為真實。本件租佃爭議並經原告分別向五結鄉公所
    、宜蘭縣政府耕地租佃委員會申請調解、調處而不成立，有各該鄉公所、縣政府
    調解、調處程序筆錄各一份在卷足憑，附此敘明。
三、被告雖抗辯稱其被繼承人游祥峰曾與原告達成協議，雙方同意在八十七年五月十
    日前完成協議分配方法，否則應按協議當時之法令辦理，雙方既然就系爭土地無
    法達成協議，則土地租約在租賃期限即九十一年十二月三十一日前仍屬有效成立
    ，原告無權請求拆屋還地等語。惟按土地如經依法編定或變更為非耕地使用時，
    耕地租約之租佃期限縱未屆滿，出租人仍得終止租約，此為耕地三七五減租條例
    第十七條第一項第五款之當然解釋。依原告與游祥峰於八十四年十一月九日所簽
    訂之協議書第五點所載「坐落五結鄉○○段六一三地號建地，原租賃期間至民國
    八十五年十二月三十日屆滿，茲因應乙方（指游祥峰）興建農舍需要時間，雙方
    同意最遲於民國八十七年五月十日以前完成協議分配方法，如協議不成，雙方同
    意按協議當時之法令規定辦理是實。」兩造就系爭土地之分配方法，既未能於八
    十七年五月十日以前達成協議，原告請求按協議當時有效之耕地三七五減租條例
    之規定終止租約，即與上開協議並無違背，被告所為耕地租約依兩造協議內容，
    應繼續存續至九十一年十二月三十一日之抗辯，並非可採。
四、被告另抗辯稱原告如終止租約，應補償其改良土地、興建房舍、果樹、風景樹及
    地價等費用共計五百三十五萬二千三百三十元云云。惟依耕地三七五減租條例第
    十七條第二項之規定，「依前項第五款規定，終止租約時，除法律另有規定外，
    出租人應給予承租人左列補償：一、承租人改良土地所支付之費用，但以未失效
    能部分之價值為限。二、尚未收穫農作物之價額。三、終止租約當期之公告土地
    現值，減除土地增值稅後餘額三分之一。」關於土地改良，土地法第一百十九條
    第一項亦明定「於保持耕地原有性質及效能外，以增加勞力資本之結果，致增加
    耕地生產力或耕作便利者，為耕地特別改良。」被告請求原告終止租約之補償，
    自應符合上開規定。系爭土地於終止租約之八十七年公告現值為每平方公尺六千
    三百元，全部土地之公告現值共計四百十五萬八千元，扣除土地增值稅二百四十
    萬七千六百八十元後，其餘額三分之一為五十八萬三千四百四十元，原告終止租
    約，即應補償被告五十八萬三千四百四十元。另被告將系爭土地舖設水泥地面及
    興建圍牆、房舍、雞舍，種植風景樹，並未增加耕地之生產力或便利耕作。而其
    種植之果樹，經本院於八十八年七月六日、十一月二十五日兩次前往現場履勘結
    果，僅前院與後院各種植龍眼樹及蓮霧樹一棵，有勘驗筆錄二份在卷足憑，被告
    就該二棵果樹之產量收益，並未提出具體證據加以證明，依上開法律規定，被告
    此部分之請求，自屬不應准許。
五、兩造間就系爭土地之租賃契約，自被告收受起訴狀繕本之翌日即八十八年四月二
    十四日起歸於終止，從而被告自斯時起，對於系爭土地應為無權占有，原告依上
    開規定，給付被告五十八萬三千四百四十元之同時，請求被告將地上建物拆除並
    將土地返還原告，即屬有理由，應予准許。
六、兩造均陳明願供擔保，聲請宣告或免為假執行，經核均無不合，爰分別酌定相當
    擔保金額准許之。
七、本件事證已臻明確，兩造其餘攻擊防禦方法，與判決結果不生影響，爰不一一論
    述，附此敘明。
八、據上論結，本件原告之訴為有理由，依民事訴訟法第七十八條、第三百九十條第
    二項、第三百九十二條，判決如主文。
中      華      民      國    八十九    年      一      月     十九     日
                                    臺灣宜蘭地方法院民事庭
~B法      官  陳培仁
右正本證明與原本無異。
如不服本判決，應於判決送達後廿日內向本院提出上訴狀。（應附繕本）
中      華      民      國    八十九    年      一      月     二十六   日
~B法院書記官  廖文章


司法院資訊處製作；財團法人民間司法改革基金會備份。
